臺灣高等法院民事判決
110年度勞上字第35號
上  訴  人  徐慶安  


被  上訴人  彭秀媛  



            陳秉豪  
共      同
訴訟代理人  劉楷律師  
            陳建寰律師
上列當事人間請求給付退休金等事件，上訴人對於中華民國109
年12月31日臺灣桃園地方法院109年度勞訴字第111號第一審判決
提起上訴，並為訴之追加，本院於110年11月16日言詞辯論終結
，判決如下：
    主      文
上訴、追加之訴及假執行之聲請均駁回。
第二審（含追加之訴）訴訟費用由上訴人負擔。
    事實及理由
壹、程序方面：
    按第二審訴之變更或追加，非經他造同意，不得為之。但請
    求之基礎事實同一，或擴張或減縮應受判決事項之聲明者，
    不在此限。民事訴訟法第446條、第255條第1項第2款、第3
    款定有明文。查上訴人於原審起訴請求被上訴人彭秀媛、陳
    秉豪（以下單稱其名，合稱被上訴人）應給付其如附表編號
    1至5所示舊制勞工退休金、特別休假未休工資、勞工保險遲
    延投保及投保差額損害賠償、民國100年3月工資餘額及執行
    職務所致疾病醫療費用暨醫療期間工資補償共計新臺幣（下
    同）592萬0,672元本息，嗣於原審減縮請求聲明為500萬元
    本息，上訴人提起上訴後於本院擴張聲明請求金額為592萬0
    ,672元本息（見本院卷一第17、138頁，擴張請求金額592萬
    6,072元係誤算，已經上訴人其後更正金額為592萬0,672元
    ），並追加請求舊制勞工退休金3萬8,393元（見本院卷二第
    41、43頁，如附表編號6所示），合併請求被上訴人應給付5
    95萬9,065元（592萬0,672元＋3萬8,393元＝595萬9,065元）
    本息，其追加請求係本於其所主張同一退休基礎事實，且核
    屬擴張應受判決事項之聲明，合於前開規定，應予准許。
貳、實體方面：
一、上訴人主張：伊自79年4月25日起於訴外人允信食品有限公
    司（下稱允信公司）工作，彭秀媛、陳秉豪分別為允信公司
    之登記負責人及實際負責人，均為伊之雇主。伊於100年2月
    26日申請退休，被上訴人應依如附表「上訴人請求依據」欄
    所示之勞動基準法（下稱勞基法）、勞工保險條例（下稱勞
    保條例）、勞動基準法施行細則（下稱勞基法施行細則）、
    勞工退休金條例（下稱勞退條例）規定及兩造勞動契約約定
    ，共同給付伊：⑴舊制勞工退休金184萬6,008元、3萬8,393
    元。⑵在職期間特別休假未休工資44萬9,166元。⑶勞工保險
    遲延投保及以多報少所致老人年金差額損害317萬5,553元。
    ⑷100年3月工資餘額1,804元。⑸執行職務所致疾病醫療費用5
    ,391元、醫療期間不能工作之補償工資44萬2,750元。以上
    請求金額合計595萬9,065元（下稱系爭債權）。且被上訴人
    偽造離職證明書將伊退保、詐扣健保費、使伊超時工作及未
    給付系爭債權金額，致使系爭債權無法受償，侵害伊權利，
    被上訴人應依公司法第23條第2項、民法第28條、第184條第
    1項、第185條規定負損害賠償595萬9,065元之責。為此爰依
    如附表「上訴人請求依據」欄所示請求權基礎，請求被上訴
    人給付595萬9,065元及自105年5月6日起至清償日止，按年
    息5％計算之利息等語。
二、被上訴人則以：上訴人受僱於允信公司，彭秀媛為允信公司
    代表人，陳秉豪為彭秀媛之配偶，伊等均非上訴人之雇主，
    上訴人依勞基法、勞保條例、勞基法施行細則規定及兩造勞
    動契約約定，請求伊等給付系爭債權金額，均屬無據。上訴
    人前以與本案相同之基礎事實，向臺灣桃園地方法院（下稱
    桃園地院）起訴請求允信公司、彭秀媛連帶給付594萬9,935
    元本息（下稱系爭給付退休金訴訟），經桃園地院以100年
    度勞訴字第77號判決（下稱第77號判決）駁回上訴人對彭秀
    媛之請求，上訴人提起第二審上訴後，追加陳秉豪為共同被
    告，經本院101年度重勞上字第36號判決、最高法院105年度
    台上字第1238號裁定（下分稱第36號判決、第1238號裁定）
    駁回上訴人對伊等之請求確定，上訴人復行提起本件訴訟，
    顯無理由。且上訴人另主張彭秀媛於100年6月14日解散允信
    公司，且將允信公司所有貨卡車無償移轉與第三人，向臺灣
    新北地方法院（下稱新北地院）對伊等及允信公司提起撤銷
    詐害債權行為訴訟（下稱系爭撤銷訴訟），請求伊等連帶賠
    償上訴人198萬9,377元本息，經新北地院107年度訴字第259
    6號判決（下稱第2596號判決）駁回上訴人請求確定，允信
    公司因不堪連年虧損於100年5月間停業解散，伊等並無上訴
    人主張偽造文書、擅自將上訴人退保、詐扣健保費等侵權行
    為事實，上訴人依公司法第23條第2項、民法第28條、第184
    條第1項、第185條規定，請求伊等給付595萬9,065元本息，
    亦無理由等語，資為抗辯。
三、上訴人於原審起訴聲明：㈠被上訴人應給付上訴人500萬元，
    及自105年5月6日起至清償日止，按年息5％計算之利息。㈡願
    供擔保，請准宣告假執行。原審判決駁回上訴人全部之訴，
    上訴人不服提起上訴，並為訴之追加，上訴人上訴及追加聲
    明：㈠原判決廢棄。㈡被上訴人應給付上訴人500萬元及自105
    年5月6日起至清償日止，按年息5％計算之利息。㈢被上訴人
    應給付上訴人95萬9,065元及自105年5月6日起至清償日止，
    按年息5％計算之利息。㈣願供擔保，請准宣告假執行。被上
    訴人答辯聲明：㈠上訴及追加之訴均駁回。㈡如受不利判決，
    願供擔保請准宣告免為假執行。
四、兩造不爭執事項：（見本院卷一第139、140頁）
  ㈠上訴人前對允信公司及彭秀媛起訴請求系爭給付退休金訴訟
    ，桃園地院以第77號判決允信公司應給付上訴人256萬6,122
    元及自100年5月1日起加計之遲延利息，駁回上訴人其餘之
    訴，上訴人不服，提起第二審上訴，追加陳秉豪為共同被告
    ，本院以第36號判決駁回上訴人對陳秉豪追加之訴及請求彭
    秀媛、陳秉豪與允信公司負連帶賠償責任之訴，上訴人不服
    提起第三審上訴，最高法院以第1238號裁定駁回上訴人之上
    訴確定（見原審訴字卷第23至61頁）。
  ㈡上訴人以系爭給付退休金訴訟確定判決為執行名義，向新北
    地院聲請對允信公司為強制執行，聲請強制執行債權金額為
    198萬9,377元及自100年4月1日起計算之法定遲延利息，經
    新北地院以106年度司執字第51692號給付退休金強制執行事
    件執行無效果，於106年8月10日核發新北院霞106司執洪字
    第521692號債權憑證，上訴人再於107年12月28日向桃園地
    院聲請強制執行，仍未受償（見原審勞專調字卷第40至43頁
    ）。
  ㈢上訴人另對允信公司及彭秀媛、陳秉豪提起系爭撤銷訴訟，
    請求彭秀媛、陳秉豪應連帶給付上訴人198萬9,377元本息、
    撤銷允信公司於100年5月31日申請解散登記及允信公司於10
    0年8月30日將無償移轉車牌號碼00-000號之貨卡車與永乾公
    司之行為，經新北地院以第2596號判決駁回上訴人之訴確定
    （見原審訴字卷第63至72頁）。
五、上訴人主張被上訴人均為其雇主，其對被上訴人有系爭債權
    存在，且被上訴人所為侵權行為，致使系爭債權無法受償，
    其權利因而受有損害，爰依附表「上訴人請求依據」欄所示
    之勞基法、勞保條例、勞基法施行細則規定、兩造勞動契約
    約定、公司法第23條第2項、民法第28條、第184條第1項、
    第185條規定，請求被上訴人給付595萬9,065元本息等語，
    為被上訴人所否認，並以前詞置辯，本件爭點為：㈠兩造間
    自79年4月25日至100年2月26日期間有無勞動契約關係存在
    ？㈡上訴人依附表「上訴人請求依據」欄所示之勞基法、勞
    保條例、勞退條例、勞基法施行細則規定、兩造勞動契約約
    定，請求被上訴人給付如附表「上訴人於本案訴訟請求內容
    」欄所示金額，合計595萬9,065元本息，有無理由？㈢上訴
    人依公司法第23條第2項、民法第28條、第184條第1項、第1
    85條規定，請求被上訴人給付595萬9,065元本息，有無理由
    ？
　㈠兩造間自79年4月25日至100年2月26日期間有無勞動契約關係
    存在？
　⑴按勞基法第2條第6款規定，勞動契約指約定勞雇關係而具有
    從屬性之契約，是勞動契約係指當事人之一方，在從屬於他
    方之關係下，提供職業上之勞動力，而由他方給付報酬之契
    約。又按當事人主張有利於己之事實者，就其事實有舉證之
    責任，但法律別有規定，或依其情形顯失公平者，不在此限
    。民事訴訟法第277條定有明文。上訴人主張與被上訴人間
    有勞動契約關係存在，既為被上訴人所否認，依上開舉證責
    任規定，應由上訴人就其與被上訴人間存在勞動契約關係事
    實，負舉證責任。　
　⑵然依上訴人所提勞工保險被保險人投保資料表（見原審勞專
    調字卷第15頁、本院卷一第152、161頁）、勞工保險退保申
    報表（見原審勞專調字卷第17頁、本院卷一第153頁）、94
    年5月5日辭職證明書（見原審勞專調字卷第21頁），上訴人
    自82年3月31日起即以允信公司為投保單位投保勞工保險，
    迄至94年5月12日退保為止。且上訴人所提100年2月26日自
    請退休申請書（原審勞專調字卷第26頁、本院卷一第155頁
    ），係記載上訴人為允信公司員工，到職日期為79年4月25
    日迄至100年3月26日，據此申請退休。又上訴人所提100年2
    月28日證明書（見原審勞專調字卷第27頁、本院卷一第156
    頁），則記載：「允信食品員工徐慶安乙員自民國100年2月
    28日起，依規定離職」等語。另上訴人所提100年4月15日桃
    園縣政府勞資爭議調解紀錄（見原審勞專調字卷第28頁、本
    院卷一第157頁）所載，上訴人係以其迄至100年間任職於允
    信公司，請求允信公司給付退休金、不法扣薪、特休加班費
    、差額加班費等情申請勞資爭議調解，允信公司陳述上訴人
    自82年3月31日起至94年5月5日任職允信公司，離職後以臨
    時工身分提供勞務之情。上訴人所提106年6月8日桃園市政
    府勞資爭議調解紀錄（見原審勞專調字卷第30頁），亦記載
    上訴人聲請勞資爭議調解，請求允信公司給付工資、退休金
    、職業災害補償、特休未休工資、精神賠償之情。上訴人所
    提上述證據，均係上訴人與允信公司間有勞動契約關係之證
    明，與上訴人主張與被上訴人間存在勞動契約事實抵觸，自
    無從據為有利於上訴人之認定。
　⑶上訴人雖提出其自行製作筆記本之紀錄（見原審勞專調字卷1
    3、16頁、本院卷一第151頁）、薪資袋（見原審勞專調字卷
    第18、61、62、63、64、65、66頁、本院卷一第187至301頁
    ）、考勤表（見原審勞專調字卷第22、62至66頁、本院卷一
    第187、189、193至203、207至217、221至245、249至257、
    261至265、269至283、287、289、295至299頁）、勞工保險
    失能診斷書（見原審勞專調字卷第23頁）、行政院勞工委員
    會101年4月13日函（見原審勞專調字卷第24、25頁）、上訴
    人自行製作最近五年薪資明細表（見原審勞專調字卷第60頁
    ）為證，然不僅上開證據均無雇主為被上訴人之記載，被上
    訴人已否認與其有關，且上開薪資袋、考勤表、薪資明細表
    所載日期，均在上訴人所提前開證據所示任職允信公司期間
    ，實難據此佐證上訴人所主張其與被上訴人間有勞動契約關
    係。此外，上訴人所提其他卷內事證，均與上訴人主張其曾
    受僱於被上訴人事實無涉，亦無從據為有利於上訴人之認定
    。
　⑷況且，上訴人前於100年間，以其自79年4月25日起迄至100年
    2月26日止接續任職同一負責人陳何美妹所經營泰山粿行及
    允信公司，對允信公司及允信公司當時法定代理人彭秀媛起
    訴請求系爭給付退休金訴訟，經本院以第36號判決認定上訴
    人係自82年3月31日起任職允信公司，迄至100年2月26日退
    休，允信公司應給付上訴人如附表「系爭給付退休金訴訟確
    定判決內容」欄所示金額，駁回對允信公司其餘請求及對彭
    秀媛之訴，上訴人不服提起第三審上訴，最高法院以第1238
    號裁定駁回上訴人之上訴確定之情，業經本院調閱系爭給付
    退休金訴訟事件卷宗核閱屬實。上訴人本件請求事實主張，
    與系爭給付退休金訴訟之事實主張迥然相異，且其所提出上
    開證據亦不足以支持其本件事實主張，更無從為有利於上訴
    人之認定。
　⑸據上，上訴人所舉上開證據，均不足以證明上訴人所主張自7
    9年4月25日迄至100年2月26日為止，兩造間曾存在勞動契約
    關係，是上訴人主張兩造間於上開期間有勞動契約關係事實
    ，自屬舉證不足，未可採信。　　
　㈡上訴人依附表「上訴人請求依據」欄所示之勞基法、勞保條
    例、勞退條例、勞基法施行細則規定、兩造勞動契約約定，
    請求被上訴人給付如附表「上訴人於本案訴訟請求內容」欄
    所示金額，合計595萬9,065元本息，有無理由？
　　查上訴人所為如附表「上訴人於本案訴訟請求內容」欄之請
    求，均係本於兩造間自79年4月25日迄至100年2月26日存在
    勞動契約關係事實，上訴人所得依兩造勞動契約、勞基法、
    勞退條例、勞保條例、勞基法施行細則規定對雇主或勞工保
    險投保單位請求，然上訴人主張兩造間自79年4月25日迄至1
    00年2月26日存在勞動契約關係事實，既未可採，被上訴人
    亦非上訴人投保勞工保險之投保單位，從而，上訴人所為上
    開請求，自屬依法無據，不應准許。　　
　㈢上訴人依公司法第23條第2項、民法第28條、第184條第1項、
    第185條規定，請求被上訴人給付595萬9,065元本息，有無
    理由？　
　⑴按民事訴訟負舉證責任之一方，不能提出使法院就應證事實
    形成確切之心證時，即應對其未就利己事實盡舉證責任一事
    ，承擔不利益之結果（最高法院107年度台上字第2077號判
    決意旨參照）。侵權行為之成立，須行為人因故意過失不法
    侵害他人權利，亦即行為人須具備歸責性、違法性，並不法
    行為與損害間有因果關係，始能成立，且主張侵權行為損害
    賠償請求權之人，對於侵權行為之成立要件應負舉證責任（
    最高法院100年度台上字第328號判決意旨參照）。上訴人主
    張被上訴人有偽造離職證明書將其退保、詐扣健保費、使其
    超時工作及未給付系爭債權金額，致使系爭債權無法受償而
    侵害其權利，被上訴人應負公司法第23條第2項、民法第28
    條、第184條第1項、第185條規定之損害賠償責任云云，既
    為被上訴人所否認，自應由上訴人就其主張侵權行為事實，
    負舉證責任。
　⑵上訴人主張被上訴人偽造離職證明書之情，固據其提出「辭
    職證明書」1紙（見原審勞專調字卷第21頁）為證。然不僅
    被上訴人否認該「辭職證明書」為其等所偽造，且上訴人前
    於系爭給付退休金訴訟，已陳述「辭職證明書」上其簽名為
    真正等語（見系爭給付退休金訴訟原審卷一第295頁），又
    「辭職證明書」記載：「茲事由本人徐慶安因另有高就，自
    即日起申辦離職，勞健保轉出加入電器（公）工會，一切法
    律刑責自行負責，與貴公司無關，並放棄在職期間一切權益
    ，恐口說無憑特立此據，以茲證明」等語，內容文義清楚，
    且經上訴人親自簽名其上，上訴人主張該「辭職證明書」為
    被上訴人偽造，自屬無據。又上訴人主張其於94年1月間因
    資方申辦健保中途退保，被上訴人竟仍詐扣當月健保費云云
    ，固提出薪資袋（見原審勞專調字卷第18頁）為證。然不僅
    被上訴人否認上情，且對照上訴人所提出勞工保險退保申報
    表所載（見原審勞專調字卷第17頁），上訴人於94年1月間
    辦理退保當時，投保單位為允信公司，允信公司當時法定代
    理人為陳何美妹，均非被上訴人，故縱使允信公司曾將上訴
    人94年1月份工資扣除健保費有所不當，亦與被上訴人無涉
    ，上訴人主張被上訴人詐扣健保費之情，亦屬無據。
　⑶至於上訴人主張被上訴人使其超時工作及未給付系爭債權金
    額，致使系爭債權無法受償而侵害其權利云云。然不僅上訴
    人未舉證與被上訴人間有勞動契約關係，且檢視上訴人所提
    上開考勤表、薪資袋所載，上訴人任職允信公司期間縱有加
    班情形，允信公司均有給付加班費事實，難謂上訴人受有何
    損害。又系爭債權之給付義務人為允信公司，彭秀媛雖為允
    信公司法定代理人，彭秀媛就此並無給付之法定義務，難僅
    因允信公司未為前述給付，即謂彭秀媛執行職務有違反法令
    致他人受有損害之情事。上訴人另主張陳秉豪為允信公司實
    際負責人，已為陳秉豪所否認，上訴人就其主張亦未舉證以
    實其說，其主張自未可採。
　⑷至於上訴人主張被上訴人應負民法第28條規定損害賠償責任
    云云。然按民法第28條規定，法人對於其董事或其他有代表
    權之人因執行職務所加於他人之損害，與該行為人連帶負賠
    償之責任，可見民法第28條乃規範法人之損害賠償責任，而
    上訴人係主張被上訴人應負損害賠償責任，係針對自然人所
    為權利請求，自與法人責任無涉，上訴人主張被上訴人應負
    民法第28條規定之損害賠償責任，自屬誤會，要無可採。
　⑸據上，上訴人主張被上訴人有偽造離職證明書將其退保、詐
    扣健保費、使其超時工作受有損害之情，並未可採。又上訴
    人以系爭債權未獲清償，且允信公司事後辦理解散登記之情
    事，即臆測被上訴人係共同惡意侵害其權利，亦屬無據。從
    而，上訴人依公司法第23條第2項、民法第28條、第184條第
    1項、第185條規定，請求被上訴人給付595萬9,065元本息，
    自屬依法無據，不應准許。　　
六、綜上所述，上訴人依附表編號1至5「上訴人請求依據」欄所
    示請求權基礎，請求附表編號1至5「上訴人於本案訴訟請求
    內容」欄所載請求內容，合計為500萬元及自105年5月6日起
    至清償日止，按年息5％計算之利息，依法無據，不應准許，
    原審為上訴人全部敗訴之判決，且駁回其假執行之聲請，並
    無不合。上訴論旨指摘原判決不當，求予廢棄改判，為無理
    由，應駁回其上訴。另上訴人就附表編號1至5「上訴人於本
    案訴訟請求內容」欄所載請求內容，追加請求金額92萬0,67
    2元本息，同時追加附表編號6「上訴人請求依據」欄所載請
    求權基礎及「上訴人於本案訴訟請求內容」欄所載請求金額
    3萬8,393元本息，亦依法無據，為無理由，應併予駁回。其
    追加部分既經駁回，其假執行聲請失所附麗，應併予駁回，
    在此敘明。
七、本件事證已臻明確，兩造其餘之攻擊或防禦方法及所用之證
    據，經本院斟酌後，認為均不足以影響本判決之結果，爰不
    逐一論列，附此敘明。
八、據上論結，本件上訴及追加之訴均為無理由，依民事訴訟法
    第449條第1項、第78條，判決如主文。　　
中　　華　　民　　國　　110 　年　　12　　月　　7 　　日
　　　　　　　　　勞動法庭
                      審判長法  官  陳慧萍
                            法  官  戴嘉慧
                            法  官  陳杰正
正本係照原本作成。
如不服本判決，應於收受送達後20日內向本院提出上訴書狀，其
未表明上訴理由者，應於提出上訴後20日內向本院補提理由書狀
（均須按他造當事人之人數附繕本）上訴時應提出委任律師或具
有律師資格之人之委任狀；委任有律師資格者，另應附具律師資
格證書及釋明委任人與受任人有民事訴訟法第466 條之1第1項但
書或第2項所定關係之釋明文書影本。如委任律師提起上訴者，
應一併繳納上訴審裁判費。
中　　華　　民　　國　　110 　年　　12　　月　　7 　　日
　　　　　　　　　　　　　  書記官  林雅瑩
附表
編號 上訴人於本案訴訟請求內容 上訴人請求依據 系爭給付退休金訴訟確定判決內容 卷證頁數 1. 請求被上訴人給付舊制勞工退休金184萬6,008元 ⑴勞基法第53條、第55條第1項規定。 ⑵公司法第23條第2項、民法第28條、第184條第1項、第185條規定。 允信公司應給付上訴人82年3月31日至100年2月26日期間之退休金160萬7,694元。 本院卷一第122、123頁 2. 請求被上訴人給付特休未休工資44萬9,166元 ⑴勞基法第38條、第39條規定。 ⑵公司法第23條第2項、民法第28條、第184條第1項、第185條規定。 允信公司應給付上訴人10萬0,688元。 本院卷一第124、125頁 3. 請求被上訴人給付勞工保險老人年金差額損害317萬5,553元 ⑴勞退條例第31條、勞保條例第72條規定。 ⑵公司法第23條第2項、民法第28條、第184條第1項、第185條規定。 允信公司應給付上訴人17萬4,096元。 見本院卷一第125至127頁 4. 請求被上訴人給付100年3月工資餘額1,804元 ⑴兩造勞動契約約定。 ⑵公司法第23條第2項、民法第28條、第184條第1項、第185條規定。 允信公司應給付上訴人100年2月薪資3萬8,500元及100年3月預告工資4萬1,066元。 見本院卷一第127頁 5. 請求被上訴人給付執行職務所致疾病醫療費用5,391元及醫療期間工資補償44萬2,750元 ⑴勞基法第59條第1、2款、勞基法施行細則第32條規定。 ⑵公司法第23條第2項、民法第28條、第184條第1項、第185條規定。 允信公司應給付上訴人醫療費用5,391元及醫療期間工資補償44萬2,750元。 見本院卷一第128至130頁 6. 請求被上訴人加給舊制勞工退休金3萬8,393元  ⑴勞基法第53條、第55條第1項第2款規定。 ⑵公司法第23條第2項、民法第28條、第184條第1項、第185條規定。   合計 595萬9,065元  以上合計241萬0,185元，扣除上訴人借款9萬元，允信公司應給付上訴人232萬0,185元。 見本院卷一第131頁